---
title: "Atividade prática: Regressão"
lang: pt-br
format: html
editor: visual
editor_options: 
  chunk_output_type: console
echo: false
include: false
warning: false
message: false
theme: cosmo
---

```{r}
library(tidyverse)
library(janitor)
library(tidymodels)
library(cowplot)
library(olsrr)
library(carData)
library(car)
library(openintro)
library(ggthemes)
library(conflicted)
library(gt)
conflicts_prefer(dplyr::select)
conflicts_prefer(dplyr::filter)
conflicts_prefer(palmerpenguins::penguins)
f <-list(ols_coll_diag, ols_test_breusch_pagan,
         durbinWatsonTest, ols_test_normality)

```

Faça as análises exploratórias (inclusive com gráficos), realize as análises de regressão linear a partir da VD e das VIs indicadas e:

-   Avalie os pressupostos;
-   Relate os pressupostos que foram atendidos e os que não foram atendidos;
    -   Indique o número de outliers que são casos influentes no modelo a partir da distância de Cook, mas não os remova das análises
-   Nos modelos em que todos os pressupostos da regressão forem atendidos:
    -   Monte a equação de regressão;
    -   Escreva a interpretação do intercepto $(b_{0})$ e dos parâmetros de inclinação $(b_{1})$. Para além das questões formais e estatísticas, tentem avaliar os resultados a partir de suas implicações concretas em relação a cada banco de dados analisado, de modo compreender a intuição que subjaz a análise de regressão.; 
    - Avalie se o intercepto tem uma interpretação prática ou somente matemática
    -   Calcule manualmente os valores previstos para os casos solicitados;
    -   Escreva o relato dos resultados conforme modelo apresentado a seguir;
-   Faça tabelas para apresentar os resultados, conforme modelo da APA, sétima edição, indicado abaixo.

## Modelo para o relato da regressão

Avaliamos os pressupostos da regressão linear, confirmando a ausência de multicolinearidade (VIF < 2; tolerância > 0,3) e a independência dos resíduos (Durbin-Watson = 2,01; $p = 0,80$). No entanto, detectamos 104 potenciais outliers, encontramos heterocedasticidade (teste de Breusch-Pagan: $\chi^2 = 47,1;$ $p < 0,001$) e distribuição não normal dos resíduos (teste de Shapiro-Wilk: $W = 0,92$; $p < 0,001$). Além disso, as variâncias não foram homogêneas entre os níveis de escolaridade (teste de Levene: $\chi^2 = 15,96$; $p < 0,01$) e as categorias dos estilos de liderança do diretor escolar (teste de Levene: $\chi^2 = 8,68$; $p = 0,03$).

O modelo foi significativo ($F(16, 1794) = 14,16$); $p < 0,001$) e explicou 13% da variância $(R^2_{adj} = 0,13)$. Dentre as variáveis demográficas, apenas a idade previu os sintomas de depressão $(\beta = -0,03$; $p = 0,01)$.

Em relação aos níveis de ensino, professores que atuavam na educação infantil apresentaram médias de depressão mais elevadas em comparação aos que lecionavam nos anos finais do ensino fundamental $(\beta = -0,06$; $p = 0,05)$ e na categoria "outros" $(\beta = -0,10$); $p < 0,001)$. No que tange ao contexto de trabalho, a organização do trabalho $(\beta = -1,45$; $p < 0,001)$ e as relações socioprofissionais $(\beta = -0,62$; $p = 0,02)$ impactaram a variável desfecho. Assim, maiores escores nessas variáveis, indicando uma avaliação mais positiva do contexto de trabalho, estão associados a menores escores de depressão.

## Dados sobre o prestígio das ocupações

Em todas as regressões para o banco de dados `prestige_pt`, 
calcule o valor previsto para os casos `34`, `56` e `15`.

```{r}
#| eval: false

nomes <- c("educação", "renda", "mulheres",
           "prestigio","censo","tipo")

Prestige |>
  as_tibble() |> 
  rename_with(~ nomes) |> 
  rownames_to_column("ocupacao") |> 
  mutate(
    type = case_when(tipo == "<NA>" ~ NA_character_,
                     .default = tipo)
    ) |> 
  drop_na(type) |> 
  write_csv("data/prestige_pt.csv")
```

Banco de dados: `Prestige`

**Descrição** O banco de dados Prestige tem 102 linhas e 6 colunas. As observações são ocupações.

**Formato**

`educação`

Média de anos de educação dos ocupantes da ocupação, em 1971.

`renda`

Renda média dos ocupantes, em dólares, em 1971.

`mulheres`

Porcentagem de ocupantes que são mulheres.

`prestigio`

Pontuação de prestígio Pineo-Porter para a ocupação, de uma pesquisa social realizada em meados da década de 1960.

`censo`

Código ocupacional do Censo Canadense.

`tipo`

Tipo de ocupação. Um fator com níveis (nota: fora de ordem): bc, Operário (Blue Collar); prof, Profissional, Gerencial e Técnico; wc, Administrativo (White Collar).

```{r}
Prestige <- Prestige |> 
  mutate(
    id = 1:n(),
    type = case_when(type == "<NA>" ~ NA_character_,
                     .default = type)
    ) |>
  rownames_to_column(var = "profission") |> 
  relocate(id, .before = 1) |> 
  drop_na(type)
```

**Exercício 1**

-   VD: `prestigio`
-   VIs: `tipo` e `renda`

```{r}
Prestige |> 
  ggplot(aes(income, prestige, color = type)) +
  geom_point() +
  geom_smooth(method = "lm", se = F)
```

```{r}
#| eval: false
modelo_prestige_1 <- lm(prestige ~ type + income, Prestige)

map(f, ~ .(modelo_prestige_1))
rstatix::levene_test(Prestige, formula = prestige ~ type)

modelo_prestige_1 |> 
  tidy()
```

**Exercício 2**

-   VD: `prestigio`
-   VIs: `educação` e `renda`

```{r}
Prestige |> 
  ggplot(aes(prestige, income, color = education)) +
  geom_point() +
  viridis::scale_color_viridis()
```

```{r}
#| eval: false
modelo_prestige_2 <- lm(prestige ~ education + income, Prestige)
map(f, ~ .(modelo_prestige_2))


modelo_prestige_2 |> 
  tidy() |> 
  mutate(
    across(where(is.double),
           \(x) round(x, 3))
  )
```

**Exercício 3**

-   VD: `prestigio`
-   VIs: `tipo` e `mulheres`

```{r}
Prestige |> 
  summarise(
    M = mean(women),
    .by = type
  )
```

```{r}
Prestige |> 
  ggplot(aes(women, prestige, color = type)) +
  geom_point()
```

```{r}
#| eval: false
modelo_prestige_3 <- lm(prestige ~ type + women, Prestige)
map(f, ~ .(modelo_prestige_3))


modelo_prestige_3 |> 
  tidy(conf.int = T) |> 
  mutate(
    across(where(is.double),
           \(x) round(x, 3))
  )
```

**Exercício 4**

-   VD: `prestigio`
-   VIs: `tipo`, `renda`, `educacao` e `mulheres`

```{r}
#| eval: false
modelo_prestige_4 <- lm(prestige ~ type + income + education 
                        + women, Prestige)
map(f, ~ .(modelo_prestige_4))


modelo_prestige_4 |> 
  tidy(conf.int = T) |> 
  mutate(
    across(where(is.double),
           \(x) round(x, 3))
  )
```

## Dados sobre gambás da Austrália e Nova Guiné

Banco de dados: `possum`

**Descrição** Dados representando gambás na Austrália e Nova Guiné. Este é uma cópia do conjunto de dados com o mesmo nome no pacote `DAAG`, no entanto, o conjunto de dados incluído aqui possui menos variáveis.

**Formato**

Um banco de dados com 104 observações sobre as seguintes 8 variáveis.

`site`

O número do local onde o possum foi capturado.

`pop`

População, sendo Vic (Victoria) ou outra (Nova Gales do Sul ou Queensland).

`sex`

Gênero, sendo m (masculino) ou f (feminino).

`age`

Idade.

`head_l`

Comprimento da cabeça, em mm.

`skull_w`

Largura do crânio, em mm.

`total_l`

Comprimento total, em cm.

`tail_l`

Comprimento da cauda, em cm.

```{r}
modelo_possum_1 <- lm(total_l ~ sex + age + head_l, possum)
map(f, ~ .(modelo_possum_1))

summary(modelo_possum_1)
```

```{r}
possum_augment <- modelo_possum_1 |> 
  augment() |> 
  select(.fitted, sex, age, head_l) |> 
  mutate(
    id = 1:n(),
    sex_dmy = case_when(sex == "m" ~ 1,
                        .default = 0)
  ) |> 
  relocate(id, .before = 1) |> 
  relocate(sex_dmy, .after = sex)
```

```{r}
b0 <- 11.28899
b1 <- -1.93542
b2 <- 0.05102
b3 <- 0.82926
x1 <- possum_augment$sex_dmy
x2 <- possum_augment$age
x3 <- possum_augment$head_l

fitted_possum <- function(caso) {
  
  y  <-  b0 + b1*x1[caso] + b2*x2[caso] + b3*x3[caso]
  y <- round(y, 1)
  
  print(y)
  
}
```

```{r}
possum |> 
  write_csv("data/possum.csv")
```


**Exercício 5**

-   VD: `total_l`
-   VIs: `pop`,  `sex`, `age` e `head_l`
-   Calcule o valor previsto para os casos `1`, `8` e `9`

## Dados Sobre nascimentos nos EUA

**Descrição** Dados de uma amostra aleatória de 100 nascimentos de bebês na Carolina do Norte, onde a mãe não era fumante, e outra de 50 nascimentos onde a mãe era fumante.

**Formato**

Um data frame com 150 observações sobre as seguintes 14 variáveis.

`f_age`

Idade do pai.

`m_age`

Idade da mãe.

`weeks`

Semanas em que a mãe deu à luz.

`premature`

Indica se o bebê foi prematuro ou não.

`visits`

Número de visitas ao hospital.

`gained`

Peso ganho pela mãe.

`weight`

Peso ao nascer do bebê.

`sex_baby`

Gênero do bebê.

`smoke`

Se a mãe era fumante ou não.

```{r}
modelo_nascimentos <- lm(weight ~ m_age + smoke + weeks, 
   births)
map(f, ~ .(modelo_nascimentos))
```

```{r}
modelo_nascimentos |> 
  tidy() |> 
  mutate(
    across(where(is.double),
           \(x) round(x, 3))
  )
```

```{r}
births |> 
  write_csv("data/births.csv")
```

**Exercício 6**

-   VD: `weight`
-   VIs: `m_age`,  `sex`, `smoke` e `weeks`
-   Calcule o valor previsto para os casos `1` e `2` 

## Dados sobre penguins

**Descrição** Dados sobre três espécies de pinguins (Adélia, Gentoo e Chinstrap) coletados nas Ilhas Palmer, Antártica.

**Formato**  
Um data frame com 344 observações sobre as seguintes 8 variáveis:

- **species**  
  Espécie do pinguim (Adélia, Gentoo, Chinstrap).
  
- **island**  
  Ilha onde o pinguim foi observado (Biscoe, Dream, Torgersen).
  
- **bill_length_mm**  
  Comprimento do bico (mm).
  
- **bill_depth_mm**  
  Profundidade do bico (mm).
  
- **flipper_length_mm**  
  Comprimento da nadadeira (mm).
  
- **body_mass_g**  
  Massa corporal (g).
  
- **sex**  
  Sexo do pinguim (masculino, feminino).
  
- **year**  
  Ano da observação (2007, 2008, 2009).

```{r}
modelo_penguins <- lm(body_mass_g ~ species + flipper_length_mm, 
   penguins)
map(f, ~ .(modelo_penguins))

```

**Exercício 7**

-   VD: `body_mass_g`
-   VIs: `m_age`, `species`, e `flipper_length_mm`
-   Calcule o valor previsto para os casos `1`, `277` e `153`

